臺灣新竹地方法院民事判決  
111年度重訴字第90號
原      告  章伯睿  
訴訟代理人  劉睿哲律師
被      告  吳慶德  
            吳慶中  
            卓吳蕙蘭
            邱賢龍  

            邱國華  
            邱添進  

            韓吳水蓮
            吳正關  
訴訟代理人  黃健誠律師
被      告  吳睿紘  

            萬心湄  
            邱倉杰  
            邱倉發    住○○市○區○○街00號（現應受送                          達處所不明）
受告知訴訟  
人          吳婉琦  
上列當事人間分割共有物事件，本院於民國111年8月9日言詞辯
論終結，判決如下：
    主  文
兩造共有坐落新竹市○○段○○○地號、同段五五八地號、同段五五
九地號土地合併分割如附圖方案一所示，編號A1、A2、A3部分，
面積四百三十‧○一平方公尺，由被告吳慶德取得。編號B1、B2部
分，面積二百十四‧九四平方公尺，由原告章伯睿取得。編號C1
部分，面積二百十四‧九七平方公尺，由被告吳慶德、吳慶中、
卓吳蕙蘭、邱賢龍、邱國華、邱添進、韓吳水蓮、吳正關、吳睿
紘、萬心湄、邱倉杰、邱倉發維持公同共有。
訴訟費用由兩造依附表「訴訟費用負擔比例」欄所示比例負擔。
    事實及理由
壹、程序方面：
　　本件被告除吳正關外，其餘被告經合法通知，均未於言詞辯
    論期日到場，核無民事訴訟法第386 條所列各款情形，爰依
    原告聲請，由其一造辯論而為判決。
貳、實體方面：　　
一、原告起訴主張：
（一）坐落新竹市○○段000○000○000地號土地（以下段名省略，
      合稱系爭土地）為兩造所共有，各共有人應有部分比例如
      附表所示，且無不能分割之情形，兩造就系爭土地亦無不
      能分割之約定，因兩造就系爭土地分割方法無法達成協議
      ，為此訴請裁判分割系爭土地。又557 地號土地上有新竹
      市○○段00○號建物（門牌號碼新竹市○○路0段00號，下稱27
      號房屋），目前為被告吳慶德使用；557、558 地號土地
      上有新竹市○○段00○號建物（門牌號碼新竹市○○路0段00號
      ，下稱29號房屋），目前為被告吳慶德、卓吳蕙蘭、吳正
      關使用，故系爭土地應予合併分割，始符共有人最大利益
      。原告先前曾就系爭土地提起分割共有物訴訟，經本院10
      7年度訴字第464號、臺灣高等法院109年度上字第8號民事
      判決（下合稱前案判決）確定。惟因系爭土地之共有人邱
      宣容（已於民國97年7月3日死亡)之再轉繼承人應為邱倉
      杰、邱倉發，惟前開本院及臺灣高等法院所為裁判之當事
      人均缺漏邱倉杰、邱倉發二人；而分割共有物之訴，須共
      有人全體參與訴訟，其當事人之適格始無欠缺，蓋分割共
      有物訴訟乃訴訟標的對於各共有人間必須合一確定，須一
      同起訴或被訴之固有必要共同訴訟類型，如共有人未全體
      參與訴訟，法院誤為適格之當事人，對之就訴訟標的為實
      體之裁判，該裁判縱經確定，對於應參與訴訟之共同訴訟
      人即共有人全體均無若何效力可言(最高法院85年度台上
      字第905號、67年度台抗字第480號裁判意旨參照）。可知
      前開裁判縱然業經三審確定，但其等裁判對於系爭土地之
      共有人全體均無效力。為此原告僅得再提起本件分割共有
      物訴訟。爰依民法第823條第1項本文規定，起訴請求就系
      爭土地予以裁判合併分割。
（二）又前案判決已就系爭土地之合併分割方案作出最妥適之決
      定。為此，原告爰依民法第824條第5項、第824條第2項第
      1款前段及同條第4項規定，以及前案判決意旨，主張主張
      兩造共有之系爭土地准予合併分割，其分割方法如臺灣高
      等法院109年度上字第8號民事判決之附圖及附表二所示。
       並聲明：如主文所示。
二、被告吳正關則以：同意系爭土地應予合併分割。惟系爭557
    地號土地上有29號房屋坐落於上，而被告吳正關居住在前開
    房屋已30餘年。考量房屋所有權或事實上處分權應與基地所
    有權歸於同一人所有，以增進不動產經濟上之最佳效用，杜
    絕當事人間紛爭，系爭557地號土地應由吳正關取得，並按
    應有部分之比例與被告吳慶德保持共有，較能發揮土地建物
    之最大利用價值，避免被告吳正關喪失居住30餘年之處所等
    語，資為抗辯。並聲明：系爭土地准予合併分割，並由被依
    其持分比例與被告吳慶德共有557號土地。
三、被告吳慶德、吳慶中、卓吳蕙蘭、邱賢龍、邱國華、邱添進
    、韓吳水蓮、吳睿紘、萬心湄、邱倉杰、邱倉發經合法通知
    均未於言詞辯論期日到庭，亦未提出書狀為聲明或陳述。
四、本院之判斷：
（一）按訴訟標的對於共同訴訟之各人必須合一確定者，必須一
      同起訴或一同被訴，其當事人之適格，始能謂無欠缺。如
      未以該共同訴訟人之全體一同起訴或被訴，而法院誤為適
      格之當事人，對之就訴訟標的為實體之裁判，該裁判縱經
      確定，對於應參與訴訟之共同訴訟人全體均無若何效力可
      言（最高法院67年度台抗字第480號判決意旨參照）。次
      按分割共有物之訴，須共有人全體參與訴訟，其當事人之
      適格始無欠缺。如有當事人不適格之情形，法院即不得對
      之為實體上之裁判。又關於當事人適格與否，為法院應依
      職權調查之事項，無論訴訟進行至如何之程度，應隨時依
      職權調查之（最高法院85年度台上字第905 號裁判意旨參
      照）。再按除別有規定外，確定之終局判決就經裁判之訴
      訟標的，有既判力；又原告之訴，其訴訟標的為確定判決
      之效力所及者，法院應以裁定駁回之，民事訴訟法第401 
      條第1項及第249條第1項第7款分別定有明文。惟此等規定
      係就合法有效之判決而言。苟該判決合法有效之裁判形式
      俱無，則該無效之判決，自不生民事訴訟法第400條既判
      力及第253條規定一事不再理之問題。
（二）查，本件原告曾於107年1月間以其時系爭3 筆土地之共有
      人吳慶德、吳慶中、卓吳蕙蘭、邱賢龍、邱國華、邱添進
      、韓吳水蓮、吳正關、吳睿紘、萬心湄等人為被告，對之
      提起請求裁判合併分割系爭3筆土地之訴訟，並經本院以1
      07年度訴字第464號判決准予辦理繼承登記及合併分割系
      爭土地，嗣由吳慶德等人提起上訴，經臺灣高等法院109
      年度上字第8號判決關於第一審分割方法部分之裁判廢棄
      而另定分割方法，並於110年3月17日經最高法院110年度
      台上字第1018號裁定駁回上訴而確定等情，業經本院調取
      前案民事卷宗查閱無誤。然系爭土地之前共有人邱宣容於
      97年7月3日死亡時，其繼承人為邱倉鎮，嗣邱倉鎮於108
      年2月21死亡，因繼承人邱賢龍（長男）、邱國華（次男
      ）、邱添進（三男）、廖梓謙（孫）、邱子芯（孫）、沈
      邱秋妹（姐）均拋棄繼承，是邱倉鎮之繼承人應順延至邱
      倉杰、邱倉發（邱倉鎮之胞弟），有財政部中區國稅局
　　　民國（下同）110年11月22日中區國稅虎尾營所字第11019
      05951號函附卷可稽（見本院卷第69頁），並經本院依職
      權調取本院79年度繼字第465號限定繼承卷及雲林地方法
      院108年度司繼字第219號拋棄繼承全卷查明無訛。惟前案
      判決未列邱倉鎮之繼承人邱倉杰、邱倉發為共同被告，即
      屬當事人不適格，揆諸首揭說明，前案判決既漏列邱倉杰
      、邱倉發為共同被告而為實體上裁判，且經確定，故前案
      確定判決就系爭土地所為之合併分割之裁判，對系爭土地
      之共有人全體自不發生任何效力，而屬無效之確定判，自
      不生民事訴訟法第400 條規定既判力之問題。從而，前案
      確定判決無法辦理土地分割登記，而不能達原告起訴之目
      的，則其對系爭土地之共有人即有更行起訴之必要。是原
      告於前案確定判決後，再行提起本件訴訟，請求裁判合併
      分割系爭土地，於法尚屬有據，合先說明。
（三）次按各共有人，除法令另有規定外，得隨時請求分割共有
      物。但因物之使用目的不能分割或契約訂有不分割之期限
      者，不在此限；又共有人相同之數不動產，除法令另有規
      定外，共有人得請求合併分割，民法第823 條第1 項、第
      824 條第5 項分別定有明文。系爭3筆土地為兩造所共有
      ，共有人均相同，應有部分比例均為被告吳慶德持分1/2
      、原告持分1/4、被告吳慶德、吳慶中、卓吳蕙蘭、邱賢
      龍、邱國華、邱添進、韓吳水蓮、吳正關、吳睿紘、萬心
      湄、邱倉杰、邱倉發公同共有1/4，業據原告提出與其所
      述相符之土地登記謄本為證，又系爭土地無不能分割之情
      事，兩造間亦無不能分割之特約，亦為被告吳正關所不爭
      執，兩造既就分割方法無法達成協議，則原告請求合併分
      割系爭土地，自屬有據，應予准許。
（四）再按分割之方法不能協議決定，或於協議後因消滅時效完
      成經共有人拒絕履行者，法院得因任何共有人之請求，命
      為下列分配：一、以原物分配於各共有人，但各共有人均
      受原物之分配顯有困難者，得將原物分配於部分共有人。
      二、原物分配顯有困難時，得變賣共有物，以價金分配於
      各共有人；或以原物之一部分分配於各共有人，他部分變
      賣，以價金分配於各共有人；以原物為分配時，因共有人
      之利益或其他必要情形，得就共有物之一部分仍維持共有
      ，民法第824 條第2 項第1 、2 款、第4 項分別定有明文
      。再按分割共有物，究以原物分割，或變價分割為適當，
      法院應斟酌當事人意願、共有物之使用情形、物之經濟效
      用及全體共有人之利益等情形而為適當分割，不受共有人
      所主張分割方法之拘束（最高法院87年度台上字第1402號
      、88年度台上字第600 號判決意旨參照）。查系爭土地中
      557地號土地東北側臨東大路4段、558、559地號土地臨延
      平路3段667巷。系爭土地上有27號及29號房屋，前者為被
      告吳慶德使用；後者1樓後面房間為被告吳慶德使用，2樓
      由被告吳正關使用，屋前鐵皮屋為被告卓吳蕙蘭作早餐店
      使用，此據前案第一審法官履勘現場查明無訛，並製有履
      勘筆錄附於本院107年度訴字第464號分割共有物卷內可佐
      ，業據本院調卷查明屬實（見前案地院卷一第134頁）。
      本院審酌系爭土地被告吳慶德占共有人全體應有部分比例
      1/2、原告1/4，其餘共有人1/4，將系爭土地依等比例劃
      分為3份。由被告吳慶德取得如附圖方案一所示臨東大路
      （A1、A2、A3）部分，面積合計430.01平方公尺，占系爭
      土地面積1/2；原告取得如附圖所示臨延平路（B1、B2）
      部分，面積合計214.94平方公尺，約占系爭土地面積1/4
      ；其餘共有人取得臨同路段C1部分，面積為214.97平方公
      尺，亦約占系爭土地總面積1/4。則因系爭土地全部均已
      按應有部分分割完淨，能充分發揮土地經濟效用。且分割
      之各區塊合於共有人應有部分比例，符合公平原則，此方
      案復經前案臺灣高等法院109年度上字第8號判決擇採而確
      定，自屬最有利於全體共有人之分割方案。至於被告吳正
      關雖主張系爭557地號土地應分由其取得，並按應有部分
      之比例與被告吳慶德保持共有云云，惟查被告吳正關就系
      爭土地係與其餘被告公同共有1/4權利範圍，於公同關係
      存續中，被告吳正關就系爭土地只有潛在之應有部分，自
      無從與被告吳慶德共同取得557地號土地，並按其應有部
      分之比例與吳慶德共有，是被告吳正關前揭主張，自無可
      採，附此敘明。
五、綜上所述，本院審酌系爭土地之現狀、各共有人之利益、意
    願及所提方案之優劣，兼顧兩造利益，併共有物之性質、經
    濟效用、分得部分之利用價值等情，依民法第823條第1項、
    第824條第2項、第4項規定，以附圖方案一所示之分割方案
    分割系爭土地。爰判決如主文第1項所示。
六、末按因共有物分割、經界或其他性質上類似之事件涉訟，由
    敗訴當事人負擔訴訟費用顯失公平者，法院得酌量情形，命
    勝訴之當事人負擔其一部，民事訴訟法第80 條之1定有明文
    。本件係因分割共有物而涉訟，兩造之行為均可認按當時之
    訴訟程度，為伸張或防禦權利所必要，又分割共有物之訴，
    乃形式形成訴訟，法院不受當事人聲明分割方法之拘束，故
    實質上並無所謂何造勝訴、敗訴之問題，爰審酌兩造各自因
    本件分割訴訟所得之利益等情，認本件訴訟費用，應由兩造
    依原判決附表所示應有部分比例分擔，始為公平，附此敘明
    。
七、本件事證已臻明確，兩造其餘之攻擊或防禦方法及所用之證
    據，經本院斟酌後，認為均不足以影響本判決之結果，爰不
    逐一論列，附此敘明。　　
據上論結，本件原告之訴為有理由，依民事訴訟法第385條第1項
    前段、第80條之1、第85條第1項、第2項，判決如主文。
中　　華　　民　　國　　111 　年　　8 　　月　　31　　日
                  民事第一庭法　　　官　楊明箴
以上正本係照原本作成。
如對本判決上訴，須於判決送達後20日內向本院提出上訴狀。如
委任律師提起上訴者，應一併繳納上訴審裁判費。
中　　華　　民　　國　　111 　年　　8 　　月　　31　　日
                                書記官　劉亭筠
　　　　　　　　　　　　　　　　
【附表】

 編號   地號  面積（平方公尺） 總計（平方公尺） 分割後取得人 訴訟費用負擔比例   A1 557 325.42      430.01    吳慶德         1/2   A2 558 92.14      A3 559 12.40      B1 558 183.77      214.94     章伯睿         1/4   B2 559 31.17      C1 559 214.97     214.97 吳慶德、吳慶中、卓吳蕙蘭、邱賢龍、邱國華、邱添進、韓吳水蓮、吳正關、吳睿紘、萬心湄、邱倉杰、邱倉發公同共有        連帶負擔1/4